【裁判字號】    98,訴,232
【裁判日期】    980508
【裁判案由】    返還不當得利
【裁判全文】
臺灣彰化地方法院民事判決  98年度訴字第232號
原        告  甲○○
              丁○○
上列二人共同
訴 訟代理 人  丙○○    住同.
被        告  乙○○    住彰化.
上列當事人間請求返還不當得利事件，本院於民國98年4月22日
言詞辯論終結，茲判決如下：
    主      文
被告應給付原告丁○○新台幣拾肆萬陸仟伍佰零陸元，及自民
國九十八年三月二十六日起至返還土地之日止，按年息百分之五
計算之利息，並按月給付原告丁○○新台幣柒仟貳佰陸拾肆元。
被告應給付原告甲○○新台幣貳拾捌萬捌仟貳佰肆拾陸元，及自
民國九十八年三月二十六日起至返還土地之日止，按年息百分之
五計算之利息，並按月給付原告甲○○新台幣肆仟柒佰陸拾柒元。
原告其餘之訴駁回。
訴訟費用由被告負擔新台幣陸仟玖佰捌拾捌元，由原告丁○○負
擔新台幣貳仟零壹拾元，由原告甲○○負擔新台幣壹仟陸佰捌拾
貳元。
本判決第一項於原告丁○○以新台幣壹拾壹萬伍仟伍佰零貳元為
被告供擔保後，得假執行。但被告以新台幣拾肆萬陸仟伍佰零
陸元為原告丁○○預供擔保，得免為假執行。
本判決第二項於原告甲○○以新台玖萬陸仟零捌拾貳元為被告供
擔保後，得假執行。但被告以新台幣貳拾捌萬捌仟貳佰肆拾陸元
為原告甲○○預供擔保，得免為假執行。
原告其餘假執行之聲請駁回。
    事實及理由
一、原告主張：
  (一)原告丁○○於民國94年1月11日向訴外人梁雪女、梁美、
    梁天性等人購買坐落彰化縣秀水鄉○○段459地號土地（以
    下簡稱系爭土地）應有部分。系爭土地嗣於97年12月1日決
    分割後，原告丁○○分得同上段459之2地號、面積32平方公
    尺土地（以下簡稱系爭459之2地號土地或系爭土地），原告
    甲○○分得同上段459地號、面積107平方公尺及459之3地號
    、面積21平方公尺等2筆土地（以下簡稱系爭459之3地號土
    地或系爭土地）。
  (二)被告並非系爭土地之共有人，其所有門牌彰化縣秀水鄉○○
    路○段320號房屋（以下簡稱系爭房屋）占用系爭459之2、
    459之3等2筆地號，占用面積53平方公尺（起訴狀誤載為63
    平方公尺）。
  (三)被告將系爭房屋1樓店面出租予訴外人經營親子診所，坐收
    不當得利，致原告空繳地價稅，卻無法利用土地。
  (四)被告所提彰化縣秀水鄉公所65年8月3日彰秀鄉木建字第6226
    號申請證明事項影本，並非產權證明，僅係作為接水、接電
    使用。
  (五)原告丁○○之前手未出賣系爭土地予被告或其前手，縱有出
    賣，茲因原告丁○○已善意合法取得系爭土地所有權，自有
    土地法第43條規定適用。即信賴土地登記公信力而善意受讓
    ，具有對世絕對效力，應受保護。
  (六)系爭土地緊臨彰水路二段即台19線主幹道旁，寬約24公尺，
    正對明正國小，附近有醫院、餐廳、郵局、農會信用部、銀
    行等，屬於商店林立、經濟活動熱絡之繁榮地段，其合理租
    金應以不動產估價師事務所鑑價為據。
  (七)被告將系爭房屋出租予馬姓醫師經營親子診所，經詢問馬姓
    醫師後始知其月租金2萬餘元，而非被告所稱1萬6千元。再
    者，同上段458地號土地面積固有93平方公尺，然房屋基地
    僅占用28平方公尺，其餘65平方公尺為空地。又未經扣除房
    屋折舊，因此被告租金計算方式，顯有錯誤。
  (八)被告於98年4月8日言詞辯論期日已自認無權占用，原告亦不
    同意被告繼續使用系爭土地。
  (九)被告列舉與原告丁○○涉訟事件，均與本件無關。
  (十)原告丁○○在系爭土地附近尚有多筆共有土地，亦包括458
    地號土地，因應有部分面積不敷使用，故為將來合併交換使
    用而購買系爭土地，並非惡意介入。
  (十一)原告丁○○於94年1月11日購買系爭土地，並付清全部價金
    。但為辦理名義更正及繼承登記，由於繼承人眾多並散居各
    地，更有移居瑞典者，故花費近1年時間，延至96年間始辦
    竣所有權移轉登記，並非倒填買賣時間。
  (十二)被告對於系爭土地主張時效取得地上權事件，業經臺中高等
    行政法院以97年度訴字第525號判決駁回。
  (十三)參酌系爭土地附近店面年租行情，系爭土地每月租金應以每
    平方公尺350元計算，較為適當。其計算方式為：不當得利
    金額＝占用面積×350元×占用月數。
  (十四)爰依不當得利之法律關係，請求判決如附表一、二所示，並
    陳明願供擔保請准宣告假執行等語。
二、被告辯稱：
  (一)系爭土地應有部分170分之42於土地總登記時誤以梁天佑名
    義登記，然梁天佑早於民國紀元前7年1月9日死亡，致無法
    辦理繼承登記。嗣後其繼承人梁煥奎等人於63年12月17日，
    始依將整筆土地售予訴外人許坤銘（許聰雄之父）。
  (二)訴外人許坤銘在系爭土地及同段458地號土地上興建房屋2棟
    ，門牌為彰化縣秀水鄉○○路46號、46之1號，嗣於67年門
    牌整編為彰水路二段320號、322號。
  (三)系爭土地於96年間依據台灣光復初期誤以死者名義申辦土地
    總登記處理要點辦理名義變更，原告丁○○取得系爭459之2
    土地，實係被告所有，現無法登記原因已排除，被告擬另提
    訴訟索回。其中459之1地號土地，被告已索回，此有本院97
    年度彰簡字第803號民事判決可稽。
  (四)被告向訴外人許聰雄購買系爭土地面積約44坪左右，即系爭
    房屋坐落基地，買賣價金合計280萬元，以現金及電匯方式
    付款，並於72年8月30日完成點交。僅因系爭土地總登記以
    死者名義登記，故無法辦理過戶。
  (五)原告丁○○與被告間就458地號土地纏訟多年，涉訟事件計
    有本院90年度訴字第754號、90年度彰調字第49號、92年度
    彰簡字第93號、92年度彰簡調字第8號、93彰簡調字第8號、
    93 年度彰訴字第2號、95年度彰簡字第562號、96年度簡上
    字第106號等。
  (六)原告丁○○明知系爭土地業經被告建屋居住，仍惡意介入，
    取得系爭土地應有部分，謊稱有合併使用之必要。
  (七)被告出租系爭房屋每月租金僅1萬6千元，包括458地號土地
    面積93平方公尺及系爭土地63平方公尺，連同其上房屋，每
    平方公尺租金為102.6元〈計算式：16,000÷（93+63）≒10
    2.6〉。惟原告丁○○單就土地部分竟要求每平方公尺350元
    租金，顯然過高。
  (八)系爭土地於96年5月18日辦理名義更正，原告丁○○於96年7
    月6日始陸續取得所有權，卻倒填買賣契約日期，為增加不
    當得利請求金額。
  (九)原告丁○○向其前手梁美、梁王玉蘭、馬梁金子、梁雪女
    、梁天性等人買受系爭土地應有部分，惟當時系爭土地仍為
    公同共有，其顯然以無效契約辦理所有權移轉。
  (十)原告買受系爭土地時已有系爭房屋存在，原告仍願意購買，
    即已默認被告有權繼續無償占用，原告有義務忍受現況。
  (十一)從而，原告請求被告返還不當得利，為無理由，爰請求駁回
    原告之訴及其假執行之聲請，並陳明如受不利判決，願供擔
    保請准宣告免為假執行等語。
三、兩造不爭執事項：
  (一)系爭土地於97年12月1日經判決分割後，原告丁○○分得系
    爭459之2地號土地，其面積32平方公尺；原告甲○○分得系
    爭459地號土地，其面積107平方公尺，及系爭459之3地號土
    地，其面積21平方公尺。
  (二)系爭房屋1樓由被告出租予訴外人供作親子診所使用，每月
    租金1萬6千元。門牌彰水路二段322號房屋1樓由原告甲○○
    出租予訴外人供作巧伊髮型設計使用，每月租金1萬元。
  (三)原告丁○○取得系爭土地所有權時，系爭土地上已有系爭房
    屋及322號房屋。
  (四)系爭房屋坐落系爭459之1、459之2、459之3地號土地上，其
    中系爭459之2、459之3地號土地全部遭占用，占用面積合計
    53平方公尺。
  (五)被告主張對於系爭土地因時效取得地上權事件，業經臺中高
    等行政法院以97年度訴字第525號判決駁回。
四、兩造爭執事項：
  (一)系爭459之2地號土地登記為原告丁○○所有，被告辯稱其登
    記有無效原因，並據以否認原告丁○○為所有人，是否有據
    ？
  (二)被告是否構成無權占有？
  (三)被告是否構成不當得利？應返還不當得利之金額各若干元？
五、按登記之推定力係指不動產物權經登記者，推定其登記狀態
    之物權與真實物權一致之效力。亦即不動產物權苟經登記，
    即推定其與實體法之權利一致，具有該登記所表示之實體法
    上權利義務關係。蓋登記乃不動產物權公示之方法，為保障
    其真正，登記機關對於不動產物權登記之聲請，均為嚴格之
    實質審查。經國家機關為實質審查，解為具有推定真正之效
    力，自不為過。況占有係動產物權之公示方法，在民法上具
    有權利推定之效力（民法第943條參照）。同為公示方法之
    不動產物權登記，依公示方法所表彰之物權，自其應具有權
    利存在之概然性理論而言，解為具有推定力，亦非無據。換
    言之，土地法所為之登記有絕對真實之公信力，縱其登記具
    有撤銷或無效等原因，而在實體法上對於他人（真正權利人
    ）負有變更登記之義務，但在該他人未提起塗銷登記之訴，
    並獲勝訴確定判決以前，究難否定其登記所生之效力。經查
    ：系爭459之2地號土地既登記為原告丁○○所有，且未據他
    人提起塗銷登記之訴並獲勝訴確定判決以前，自難否定其登
    記所生之效力。是以，被告辯稱其登記有無效原因，並據以
    否認原告丁○○為所有人，於法無據，不足採信。
六、「所有人對於無權占有或侵奪其所有物者，得請求返還之。
    對於妨害其所有權者，得請求除去之。有妨害其所有權之虞
    者，得請求防止之。」，民法第767條定有明文。次按以無
    權占有為原因，請求返還土地者，占有人對土地所有權存在
    之事實無爭執，而僅以非無權占有為抗辯者，土地所有權人
    對其土地被無權占有之事實無舉證責任，占有人自應就其取
    得占有係有正當權源之事實證明之。換言之，不動產之登記
    有推定力，故請求人以不動產登記主張其為所有人時，占有
    人對其所有權之欠缺，應負舉證責任。占有人抗辯非無權占
    有者，尚應就其取得占有，係有正當權源之事實證明之。如
    不能證明者，應認請求人之請求為有理由。又因時效而取得
    地上權者，不過有此請求權而已，在未依法登記為地上權人
    以前，仍不得據以對抗土地所有人，而認其並非無權占有。
    經查：系爭459之2、459之3地號土地分別為原告丁○○、甲
    ○○所有，加上被告對於系爭土地時效取得地上權事件業經
    臺中高等行政法院以97年度訴字第525號判決駁回，且被告
    自始至終均無法證明有何正當權源使用系爭土地，則原告主
    張被告無權占有，即非無據，洵值採信。
七、按「無法律上之原因而受利益，致他人受損害者，應返還其
    利益。」，民法第179條前段定有明文。依不當得利之法則
    請求返還不當得利，以無法律上之原因而受利益，致他人受
    有損害為其要件，故其得請求返還之範圍，應以對方所受之
    利益為度，非以請求人所受損害若干為準，無權占有他人土
    地，可能獲得相當於租金之利益為社會通常之觀念。又租金
    之請求權因5年間不行使而消滅，既為民法第126條所明定，
    則凡無法律上之原因，而獲得相當於租金之利益，致他人受
    損害時，如該他人之返還利益請求權，已逾租金短期消滅時
    效之期間，對於相當於已罹於消滅時效之租金之利益，即不
    得依不當得利之法則，請求返還。經查：被告既無任何正當
    權源而占用系爭土地，顯獲得無須支付租金利益，為無法律
    上原因而受利益，且被告行為係侵害原告所有權之使用收益
    ，當然致原告受有損害，自該當於民法第179條不當得利之
    要件，揆諸前開規定及說明，原告請求被告返還其所受利益
    ，洵屬有據。次查：無論原告所提月租金350元，或被告所
    提102.6元，均屬於房屋（或包含土地在內）之租金標準，
    顯難據為計算本件不當得利之標準。另查：依據原告所查報
    威名不動產估價師事務所95年12月18日95年度威估第000000
    00號估價報告書記載：該不動產估價師親自調查、訪查，依
    據不動產估價技術規則、地價調查估計規則中之比較法，作
    為估價方法，並參考蒐集房地供需、人口、公共與共用設施
    、交通運輸、鄰近使用現況等相關資訊，作綜合價格分析，
    推論同上段455及458地號之土地月租金1坪為750元，亦即1
    平方公尺折合約227元（計算式：750×0.3025≒227，小數
    點以下四捨五入）。此估價標的雖計對455、458土地號土地
    ，但此2筆地號土地坐落在系爭土地西南邊並相毗鄰，同屬
    秀水鄉都市計畫範圍內，面臨彰水路與民生街交叉口附近，
    商業型態相同，現地上皆已興建透天厝，並作店面使用。是
    以，該估價報告書足供本件計算不當得利之參考依據。基此
    ，分別算出被告應給返還原告丁○○、甲○○之不當得利各
    如附表三、四所示。
八、從而，原告依據不當得利之法律關係，請求判決如主文第一
    、二項所示，為有理由，應予准許。逾此範圍之請求，不應
    准許，應予駁回。
九、兩造均陳明願供擔保請准宣告假執行或免為假執行，經核原
    告勝訴部分，於法並無不合，爰分別酌定相當擔保金額宣告
    之。至於原告敗訴部分，其假執行之聲請，已失所依據，應
    駁回之。
十、本件事實已臻明確，兩造其餘攻擊防禦方法及舉證，經審酌
    後於判決之結果並無影響，爰不再贅詞論列。
十一、訴訟費用之依據：民事訴訟法第79條、第85條第1項但書。
中    華    民    國    98    年    5     月    8     日
                民事第一庭      法  官  陳正禧
上正本係照原本作成。
如不服本判決，須於收受判決正本送達後20日內，向本院提出上
訴狀。
中    華    民    國    98    年    5     月    11    日
                                書記官  蕭美鈴
┌──────────────────────────────────────┐
│98年度訴字第232號附表三（原告丁○○部分）                                   │
├──┬───────┬─────┬─────┬───────────────┤
│編號│時間（分割前45│應有部分、│起迄期間  │計算式                        │
│    │9地號170㎡）  │面積（㎡）│          │                              │
├──┼───────┼─────┼─────┼───────────────┤
│1   │分割前、94年1 │294/1700、│94年1月11 │227×29.4×46≒306,995        │
│    │月11日第1次取 │29.4㎡    │日起至97年│227×29.4÷30≒222            │
│    │得所有權      │          │12月1日止 │222×20＝4,440                │
│    │              │          │共46月20日│306,995＋4,440＝311,435       │
├──┼───────┼─────┼─────┼───────────────┤
│2   │分割前、96年8 │21/1700、 │96年8月11 │227×2.1×15≒7,151           │
│    │月11日第2次取 │2.1㎡     │日起至97年│227×2.1÷30≒16              │
│    │得所有權      │          │12月1日止 │16×20＝320                   │
│    │              │          │共15月20日│7,151＋320＝7,471             │
├──┼───────┼─────┼─────┼───────────────┤
│3   │分割後、97年12│全部、32㎡│97年12月2 │227×32×3≒21,792            │
│    │月1日         │          │日起至98年│227×32÷30≒242              │
│    │              │          │3月25日止 │242×24＝5,808                │
│    │              │          │共3月24日 │21,792＋5,808＝27,600         │                         │
├──┼───────┼─────┼─────┼───────────────┤
│4   │分割後、自起訴│全部、32㎡│98年3月26 │227×32＝7,264（按月給付）    │                            │
│    │狀繕本送達之翌│          │日起至返還│                              │
│    │日起至返還土地│          │土地之日止│                              │
│    │之日止        │          │          │                              │
├──┼───────┴─────┴─────┴───────────────┤
│合計│1.346,506元（計算式：311,435＋7,471＋27,600＝346,506）。              │
│    │2.自起訴狀繕本送達之翌日即98年3月26日起至返還土地之日止，按月給付7,264│
│    │  元。                                                                │
└──┴───────────────────────────────────┘
┌─────────────────────────────────────┐
│98年度訴字第232號附表四（原告甲○○部分）                                 │
├──┬──────┬─────┬─────────────────────┤
│編號│應有部分、面│起迄期間  │計算式                                    │
│    │積（㎡）    │          │                                          │
├──┼──────┼─────┼─────────────────────┤
│1   │全部、21㎡  │93年3月12 │227×21×60＝286,020                      │
│    │            │日起至98年│227×21÷30≒159                          │
│    │            │3月25日止 │159×14＝2,226                            │
│    │            │共60月14日│286,020＋2,226＝288,246                   │
├──┼──────┼─────┼─────────────────────┤
│2   │全部、21㎡  │98年3月26 │227×21＝4,767                            │
│    │            │日起至返還│                                          │
│    │            │土地之日止│                                          │
├──┼──────┴─────┴─────────────────────┤
│合計│1.288,246元。                                                       │
│    │2.自起訴狀繕本送達之翌日即98年3月26日起至返還土地之日止，按月給付4,7│
│    │  67元。                                                            │
└──┴──────────────────────────────────┘


司法院資訊處製作；財團法人民間司法改革基金會備份。
